臺灣臺中地方法院刑事判決　　　　　　 96年度訴緝字第488號
公　訴　人　臺灣臺中地方法院檢察署檢察官
被　　　告　子○○
　　　　　　　　　　（現於臺灣臺中監獄臺中分監執行中）
選任辯護人　林益輝律師
上列被告因常業詐欺案件，經檢察官提起公訴（九十二年度偵字
第三三四九號、第三九九六號），本院判決如下：
    主  文
子○○共同以意圖為自己不法之所有，以詐術使人將本人之物交
付為常業，處有期徒刑壹年陸月。
    犯罪事實
一、子○○化名「江勝傑」，而與江正雄（業經本院判處應執行
    有期徒刑二年四月在案）、化名「楊愷銘」、「林韻詩」、
    「陳桂齡」及「林俊達」者等人（其餘由檢察官另行分案偵
    查中）共同基於常業詐欺之犯意聯絡，由江正雄在臺中縣太
    平市○○路一四三號設立泓燁實業有限公司（下稱泓燁公司
    ），並擔任公司負責人，而由子○○擔任人事及管理外務經
    理，自九十一年七月九日至同年九月二十日間，先後於如附
    表編號一至十一所示之被害時間，由如附表編號一至十一所
    示之訂購者，以泓燁公司之名義至如附表編號一至十一所示
    被害人之公司訂購貨品或簽發支票，且施以如附表編號一至
    十一所示之詐騙方式，致癸○○、廖文泉、丁○○、丙○○
    、戊○○、乙○○、己○○、庚○○、甲○○、辛○○及楊
    慶泉等人均陷於錯誤，分別於如附表編號一至十一所示之時
    日交付如附表編號一至十一所示之財物，而子○○與江正雄
    等人得手後則旋即將前揭詐得之財物搬遷一空，且由子○○
    、化名「楊愷銘」、「林韻詩」者等人負責變賣，再共同將
    現款朋分花用，其等則均恃此以為維生，並以之為常業。嗣
    於九十一年十月一日，楊慶泉等人依約前往泓燁公司請款時
    ，發現泓燁公司早已人去樓空，始知悉受騙。
二、案經楊慶泉訴由及臺中縣警察局霧峰分局報請臺灣臺中地方
    法院檢察署檢察官偵查起訴。
    理  由
一、訊據被告子○○固不否認伊曾在泓燁公司擔任經理，並由伊
    以江勝傑之化名向如附表一至十一所示之部分廠商訂購及簽
    收如附表所示之貨品，而如附表所示之貨品事後則遭搬遷一
    空而未付款等情不諱；惟仍矢口否認有何常業詐欺之犯行，
    辯稱：因泓燁公司事後經營不佳，江正雄告知欲以電腦轉線
    ，伊又對電腦熟悉，始由伊及公司其他員工聽命於同案被告
    即伊老闆江正雄而向各該廠商訂購及簽收上開電腦等貨品，
    伊不知江正雄乃欲詐取上開貨品，伊亦未負責將上開貨品搬
    遷變賣云云。惟查，上開犯罪事實，既據同案被告江正雄於
    本院審理時供承在卷，復核與被害人癸○○、陳俊良、壬○○、丁○○、丙○○、戊○○、乙○○、己○○、庚○○、
    甲○○、辛○○、楊慶泉及沈國雄等人分別於警詢、偵查及
    本院調查時指述之情節均相符，且有楊愷銘之名片、臺中縣
    政府營利事業登記證、訂貨單、送達通知書、統一發票、支
    票及退票理由單、華南銀行存摺存款交易明細帳、取款憑條
    、跨行匯款回條聯影本、訂貨合約書、簽收單、本票、估價
    單、銷貨憑單及公司設立登記申請表等附卷可資佐證，則倘
    若被告子○○並無與同案被告江正雄等人共為上開犯行之犯
    意聯絡，而僅係聽命於同案被告江正雄，並係在泓燁公司從
    事正當職業，何以與公司其餘員工互不相識而均使用化名之
    餘地，準此，堪認同案被告江正雄所供之情，核屬事實，而
    被告子○○與同案被告江正雄等人事先即有上開犯罪之犯意
    聯絡及行為分擔，至為明確，被告子○○上開所辯，顯無足
    取。本案事證明確，被告子○○之犯行，堪予認定。
二、按刑法第二條第一項所稱之法律，係指刑罰所依存的整體法
    律狀態，故法律有變更應指足以影響行為的可罰性與法律效
    果的法令因修正或廢止而有所變更而言。所以刑法法律變更
    概念，應界定在法律規定的改變，足以影響刑罰權判斷者而
    言，刑法總則的變更，自然會影響到個別犯罪的成立，乃至
    於法律效果的結構，自屬法律變更，應為新舊法之比較。而
    刑法修正之後，原屬常業犯、牽連犯及連續犯之數個犯罪行
    為，依新法應數罪併罰，比較修正前之規定，可依裁判上一
    罪論處，顯然修正前之規定有利於被告，如仍依修正後之規
    定，對於被告極為不利，從而，解釋上對於刑法第二條之解
    釋，應包括此種影響罪刑加重之規定。又被告行為後，刑法
    第三百四十條關於常業詐欺之規定業已刪除，是被告犯後法
    律已有變更，而本件被告於舊法時期所犯之多次詐欺取財部
    分，自適用修正前之常業詐欺取財罪之規定較有利於被告。
    按刑法上所謂常業犯，指反覆以同種類行為為目的之社會活
    動之職業性犯罪而言，至於犯罪所得之多寡，是否恃此犯罪
    為唯一之謀生職業，則非所問，縱令兼有其他職業，仍無礙
    於該常業犯罪之成立（參最高法院八十五年台上字第五一０
    號判例）。查被告子○○自承伊乃在上開公司內擔任經理一
    職，又該公司內尚有其他員工多人等語在卷，又參諸被告子
    ○○乃與共犯江正雄等人先後十二次至不同處所詐取財物，
    且詐取之所得財物價值不斐等情，足徵被告確有以前揭詐欺
    取財之所得，據為生活之資，依前揭判例意旨說明，應屬常
    業犯，至為灼然。核被告子○○所為，係犯修正前刑法第三
    百四十條之常業詐欺罪。又刑法第二條第一項之規定係規範
    行為後『法律變更』所生新舊法比較適用之準據法，故被告
    行為後刑法條文之修正，對於被告並無有利或不利之情形者
    （例如新舊法處罰輕重相同，犯罪構成要件亦無寬嚴之別等
    ），即無適用修正後刑法第二條第一項之規定比較新舊法適
    用之問題，應依一般法律適用之原則，適用現行、有效之裁
    判時法論處（參考最高法院九十五年度台上字第五五八九、
    五六六九號、九十六年度台上字第四一八五號判決意旨），
    查九十四年二月二日修正公布，而於九十五年七月一日生效
    實施之刑法第二十八條雖將舊法之『實施』修正為『實行』
    。其中『實施』一語，涵蓋陰謀、預備、著手及實行之概念
    在內，其範圍較廣；而『實行』則著重於直接從事構成犯罪
    事實之行為，其範圍較狹；二者之意義及範圍固有不同，但
    對於本件被告與共犯江正雄等人基於共同犯意聯絡而共同犯
    罪者，刑法第二十八條之修正內容，對於被告並無有利或不
    利之情形，應無比較新舊法適用之問題。被告子○○與同案
    被告江正雄、化名「楊愷銘」、「林韻詩」、「陳桂齡」及
    「林俊達」者等人間，就如附表編號一至十一所示之犯罪事
    實，有犯意聯絡及行為分擔，為共同正犯。爰審酌被告前揭
    犯罪之動機、目的、方法、手段，其圖謀不勞而獲，詐欺被
    害人交付財物，而坐享利益，不但將影響憲法上所保障被害
    人之財產權，更直接影響到被害人之生計及生活品質，惡行
    實屬非輕，且事後仍矯飾犯行，顯然不知所悔悟之態度等一
    切情狀，量處如主文所示之刑，以示懲儆。又被告所犯常業
    詐欺之罪，其犯罪時間雖在九十六年四月二十四日以前，合
    於中華民國九十六年罪犯減刑條例第二條第一項第三款之減
    刑條件；然被告既係於九十二年七月十五日之中華民國九十
    六年罪犯減刑條例施行前，即經本院通緝，未於九十六年十
    二月三十一日以前自動歸案接受審判，而於九十六年八月二
    十六日甫遭緝獲，依同條例第五條之規定，自不得依該條例
    減刑，併此說明。
據上論斷，應依刑事訴訟法第二百九十九條第一項前段，刑法第
二條第一項前段、第二十八條、修正前刑法第三百四十條，刑法
施行法第一條之一，判決如主文。
中　　華　　民　　國　　96　　年　　12　　月　　19　　日
                    刑事第四庭 審判長法  官 林宜民
                                     法  官 林學晴
                                     法  官 許惠瑜
右正本證明與原本無異。
如不服本判決，應於判決送達後十日內向本院提出上訴狀，上訴
於臺灣高等法院臺中分院（須附繕本）。
                                     書記官 陳佳君
中　　華　　民　　國　　96　　年　　12　　月　　19　　日
附錄法條：
刑法第三百四十條
以犯前條之罪為常業者，處一年以上七年以下有期徒刑，得併科
五千元以下罰金。
附表：
┌──┬──────┬────────┬────────┬────────┐
│編號│被害時間    │被害人          │交付財物之時間  │備註（詐騙方式）│
│    │訂購者（含送│                │詐取之財物、價值│被害公司人員    │
│    │貨時在場者）│                │                │                │
├──┼──────┼────────┼────────┼────────┤
│一  │91.09.19交易│位在臺中市北區文│91.09.25PM3：00 │交付發票人為淂宇│
│    │楊愷銘      │昌東一街六三號一│筆記型電腦二臺、│企業有限公司支票│
│    │            │樓之忠台資訊股份│集線器一臺及佈線│一紙。          │
│    │            │有限公司        │一式，共十二萬七│癸○○、陳俊良  │
│    │            │                │千元。          │                │
├──┼──────┼────────┼────────┼────────┤
│二  │91.09.17交易│位在臺中市○○路│91.09.27        │簽訂合約書，告知│
│    │江勝傑即賴清│六三九之十三號之│聲寶一對二分離式│九十一年九月三十│
│    │濱          │佳信電器行      │冷氣機一組、聲寶│日即給付貨款。  │
│    │            │                │冰箱一臺，共計五│壬○○          │
│    │            │                │萬三千元。      │                │
├──┼──────┼────────┼────────┼────────┤
│三  │91.08.30交易│位在臺中縣太平市│91.09.25PM1：30 │先至富豐公司看貨│
│    │江勝傑即賴清│中山路四段一００│主喇叭二支、中央│訂購，約定同年九│
│    │濱（江正雄亦│號之富豐電器行  │聲道一支、環繞喇│月二十八日收款。│
│    │在場）      │                │叭二支、ＤＶＤ光│丁○○          │
│    │            │                │碟機一臺、收音環│                │
│    │            │                │繞擴大機一臺、二│                │
│    │            │                │十九吋平面電視機│                │
│    │            │                │一臺，共六萬五千│                │
│    │            │                │五百二十元。    │                │
├──┼──────┼────────┼────────┼────────┤
│四  │91.09.20PM2 │位在臺中縣太平市│91.09.25AM10：00│由江正雄簽發支票│
│    │：00交易    │樹孝路三五七號之│康柏筆記型電腦二│一紙付款。      │
│    │江勝傑即賴清│邱家資訊有限公司│部，共十一萬三千│邱俊霖          │
│    │濱          │                │四百元。        │                │
├──┼──────┼────────┼────────┼────────┤
│五  │91.08.28PM3 │位在臺中縣太平市│91.09.14AM11：00│由楊愷銘至通訊行│
│    │：00 楊愷銘 │宜昌路一六五號之│光碟機一臺、擴大│訂貨後，交付支票│
│    │訂貨（交貨時│笙暘電器通訊行  │機一臺、喇叭五支│一紙給付貨款。  │
│    │江正雄在場）│                │及環繞喇叭支架二│戊○○          │
│    │            │                │組，共三萬六千七│                │
│    │            │                │百五十元。      │                │
├──┼──────┼────────┼────────┼────────┤
│六  │91.09.13林俊│位在臺中市西區五│軸承一批，約有三│交付支票部分遭退│
│    │達、楊愷銘  │權七街一九三號之│十萬元未付款。  │票。            │
│    │            │士暐精密實業有限│                │乙○○          │
│    │            │公司            │                │                │
├──┼──────┼────────┼────────┼────────┤
│七  │91.09.20賴清│位在臺中縣大里市│91.09.20        │交付支票一紙。  │
│    │濱          │成功二路三九號之│筆記型電腦二臺，│己○○          │
│    │            │翰寧電腦有限公司│共十一萬六千元。│                │
│    │            │                │                │                │
├──┼──────┼────────┼────────┼────────┤
│八  │91.07.09江正│位在桃園縣南竹路│91.07.09        │由江正雄交付到期│
│    │雄          │四段十五號之倍而│軸承一批，共九萬│日九十一年九月三│
│    │            │林貿易股份有限公│一千九百二十一元│十日之支票一紙。│
│    │            │司              │。              │庚○○          │
├──┼──────┼────────┼────────┼────────┤
│九  │91.09.03江勝│位在臺中市忠明南│91.09.06PM4：00 │給付訂金一萬五千│
│    │傑即子○○、│路二三五號之東穎│布屏風、活動櫃等│元，另交付到期日│
│    │江正雄、綽號│辦公家具有限公司│家具一批，共十萬│為同年月三十日之│
│    │「小白」之男│                │四千五百二十元。│支票一紙。      │
│    │子。        │                │                │甲○○          │
├──┼──────┼────────┼────────┼────────┤
│十  │91.09.20    │位在臺中市南屯區│91.09.23PM4：00 │由江正雄佯稱將開│
│    │江正雄、另一│河南路四段一五八│電腦三組、數位相│設新公司。      │
│    │男一女。    │號之勝網科技股份│機一部，共五萬九│辛○○          │
│    │            │有限公司        │千元。          │                │
├──┼──────┼────────┼────────┼────────┤
│十一│91.09.03    │位在臺中市北區崇│91.09.07        │佯稱同年月二十五│
│    │楊愷銘      │德路一段五五九號│回路數位錄影主機│日公司結帳，將行│
│    │            │之開大通信電機有│一臺、偽裝型彩色│交付支票付款。  │
│    │            │限公司          │攝影機二臺、十四│沈國雄、楊慶泉  │
│    │            │                │吋監視器一臺等物│                │
│    │            │                │，共計四萬七千四│                │
│    │            │                │百六十元。      │                │
└──┴──────┴────────┴────────┴────────┘
